【裁判字號】    98,交聲更,52
【裁判日期】    981231
【裁判案由】    違反道路交通管理處罰條例
【裁判全文】
臺灣桃園地方法院交通事件裁定        98年度交聲更字第52號
原處分機關  交通部公路總局新竹區監理所桃園監理站
異  議  人
即受處分人  甲○○
上列異議人即受處分人因違反道路交通管理處罰條例案件，對於
交通部公路總局新竹區監理所桃園監理站交通事件裁決所民國98
年3 月10日之處分（原處分案號：桃監裁罰字第裁52-DB0000000
號）聲明異議，經本院於98年9 月17日以98年度交聲字第1000號
裁定原處分撤銷，並另諭知吊扣駕駛執照及施以交通安全講習之
裁處，原處分機關不服，提起抗告，而由臺灣高等法院於98年11
月30日以98年度交抗字第2715號裁定將原裁定撤銷發回本院，本
院裁定如下：
    主    文
原處分關於甲○○汽車駕駛人，駕駛汽車經測試檢定酒精濃度超
過規定標準，處罰鍰新臺幣肆萬貳仟元部分撤銷。
前項撤銷部分，甲○○汽車駕駛人，駕駛汽車經測試檢定酒精濃
度超過規定標準，處罰鍰新臺幣貳萬貳仟元。
    理    由
一、原處分意旨略以：異議人即受處分人甲○○於民國97年4 月
    12日5 時30分許，酒後駕駛車號0765-HD 號自小客貨車上路
    ，在桃園縣桃園市○○○路與吉安街口，不慎追撞同向在前
    停等待轉之許惠婷所駕駛車牌號碼5759-DZ 號自用小客車（
    無人受傷），經警於同日5 時57分許測得其呼氣酒精濃度達
    每公升0.52毫克，違反道路交通管理處罰條例第35條第1 項
    第1 款規定，乃掣發桃警局交字第DB0000000 號舉發違反道
    路交通管理事件通知單（下稱舉發通知單）予以舉發，經原
    處分機關於98年3 月10日依上開規定，以桃監裁罰字第裁52
    -DB0000000號違反道路交通管理事件裁決書（下稱裁決書）
    ，認定受處分人有汽車駕駛人酒精濃度超過規定標準（
    0.4-0.55）之違規行為，裁處罰鍰新臺幣（下同）42,0 00
    元，吊扣駕駛執照12個月，施以道安講習之處分在案，此有
    上開舉發通知單、裁決書及送達證書各1 紙在卷可稽。
二、聲明異議意旨略以：異議人固不否認有前開酒後駕車之違規
    行為，並於上揭時地遭警製單舉發，然其已因同一行為涉犯
    刑法上公共危險罪嫌，經臺灣桃園地方法院檢察署檢察官命
    其繳納緩起訴處分金20,000元後並為緩起訴處分確定，基於
    一事不二罰之原則，則原處分另就其因同一行為違反道路交
    通管理處罰條例裁處42,000元應有違誤，難令人折服，爰依
    法聲明異議請求撤銷原處分關於罰鍰部分之裁處云云。
三、按汽車駕駛人飲用酒類或其他類似物後，其吐氣所含酒精濃
      度超過每公升0.25毫克，不得駕車；駕駛汽車經測試檢定
    酒精濃度超過標準，處汽車駕駛人罰鍰15,000元以上60,000
    元以下，並當場移置保管該汽車及吊扣駕駛執照1 年，道路
    交通安全規則第114 條第2 款、道路交通管理處罰條例第35
    條第1 項第1 款分別定有明文。又汽車駕駛人有本條例第35
    條第1 項之情形者，應接受道路交通安全講習，同條例第24
    條第1 項第2 款亦定有明文。
四、經查：
  (一)異議人甲○○於97年4 月12日5 時30分許，酒後駕駛車號07
    65-HD 號自小客貨車上路，在桃園縣桃園市○○○路與吉安
    街口為警攔查，測得其呼氣酒精濃度達每公升0.52毫克等情
    ，為異議人甲○○所不爭執，且有上開舉發通知單、裁決書
    及送達證書各1 紙在卷足憑，又異議人因前述同一酒後駕車
    行為另涉犯刑法第185 條之3 之公共危險罪，另經臺灣桃園
    地方法院檢察署檢察官命其應於緩起訴處分確定後3 個月內
    支付緩起訴處分金20,000元予財團法人犯罪臺灣更生保護會
    桃園分會後，以97年度速偵字第222 號為緩起訴處分，並於
    依職權送請再議，經臺灣高等法院檢察署於同年9 月25日以
    97年度上職議字第10729 號處分駁回而告確定，異議人嗣於
    同年11月6 日在臺灣銀行桃園分行已無摺存款方式支付緩起
    訴處分金20,000元予財團法人犯罪臺灣更生保護會桃園分會
    ，亦分別有臺灣高等法院被告前案紀錄表、臺灣桃園地方法
    院檢察署檢察官緩起訴處分書、臺灣高等法院檢察署處分書
    、臺灣銀行無摺存入憑條存根等在卷可參，堪認異議人確有
    前揭酒後駕車之違規事實，並分別經原處分機關裁處如前開
    所示之內容及臺灣桃園地方法院檢察署命支付緩起訴處分金
    後為緩起訴處分確定在案。本件應予審究者，當係原處分機
    關就異議人前開同一酒後駕車之行為於經檢察機關命履行一
    定負擔而為緩起訴處分確定後，得否另依道路交通管理處罰
    條例裁處，茲詳述如下。
  (二)按94年2 月5 日公布並施行之行政罰法第26條規定：「一行
    為同時觸犯刑事法律及違反行政法上義務規定者，依刑事法
    律處罰之。但其行為應處以其他種類行政罰或得沒入之物而
    未經法院宣告沒收者，亦得裁處之。前項行為如經不起訴處
    分或為無罪、免訴、不受理、不付審理之裁判確定者，得依
    違反行政法上義務規定裁處之。」即所謂一事不二罰原則，
    探究其立法目的，無非以一行為同時觸犯刑事法律及違反行
    政法上義務規定時，由於刑罰與行政罰同屬不法行為之制裁
    ，而刑罰之懲罰作用較強，依刑事法律處罰即足資警惕，實
    無一事二罰再處行政罰之必要，且刑事法律處罰，由法院依
    法定程序為之，較符合正當法律程序，應予優先適用。但罰
    鍰以外之沒入或其他種類行政罰，因兼具維護公共秩序之作
    用，為達行政目的，行政機關仍得併予裁處。故汽車駕駛人
    酒後駕車時，如同時觸犯刑法第185 條之3 之公共危險罪者
    ，道路交通主管機關除依上開行政罰法第26條第1 項但書規
    定，處以其他種類行政罰外，關於行政罰鍰部分，即應依行
    政罰法第26條、道路交通管理處罰條例第10條等規定移送地
    方法院檢察署處理。其後非有行政罰法第26條第2 項所定不
    起訴等事由，不得再依道路交通管理處罰條例第35條第1 項
    第1 款規定，裁處行為人罰鍰。至酒後駕車經檢察官為緩起
    訴處分，並命駕駛人向公益團體捐款或提供義務勞務者，駕
    駛人係履行檢察官為緩起訴處分命令，此等命令名義上雖非
    刑罰，但仍是一種特殊的處遇措施，造成駕駛人之財產減少
    或義務增加，性質上亦屬干預人民自由之處分，與刑事制裁
    無異，為實質上之刑事處罰。再者，縱認該捐款命令因未經
    法院裁判所為之處罰，非刑事處分，但捐款行為究具行政罰
    鍰之性質，自不應就同一行為再受行政罰鍰（臺灣高等法院
    96年11月刑事庭庭長法律問題研討會決議參照）。
  (三)再按94年12月28日修正公布，95年7月1日施行之道路交通管
    理處罰條例第35條第8 項規定：「前項汽車駕駛人，經裁判
    確定處以罰金低於本條例第92條第3 項所定最低罰鍰基準規
    定者，應依本條例裁決繳納不足最低罰鍰之部分」及違反道
    路交通管理事件統一裁罰基準及處理細則第2 條所定「違反
    道路交通管理事件統一裁罰基準表」，即「汽車駕駛人駕駛
    機器腳踏車，飲酒後其吐氣所含酒精成份超過每公升0.55毫
    克以上，應處最低罰鍰45,000元；同時違反刑事法律者，經
    裁判確定處以罰金低於本條例第92條第3 項所定最低罰緩基
    準規定者，應依本條例裁決繳納不足最低罰鍰之部分」等相
    關規定，倘駕駛人所支付之緩起訴處分金，未達道路交通管
    理處罰條例第92條第3 項所定最低罰鍰基準規定者，仍須補
    繳不足最低罰鍰之部分，始為適法。是檢察官為緩起訴處分
    並命向公益團體捐款者，其捐款解釋上亦屬道路交通管理處
    罰條例第35條第8 項所規定之罰鍰，監理機關雖不得再為行
    政裁罰，惟若駕駛人所支付之緩起訴處分金，未達道路交通
    管理處罰條例第92條第3 項所定最低罰鍰基準規定者，依該
    條例第35條第8 項之規定，仍須補繳不足最低罰鍰之部分，
    因此法院僅得就行為人已依緩起訴處分為公益捐款部分予以
    撤銷，並為不罰之諭知，亦有臺灣高等法院97年11月法律座
    談會第39號提案研討結果可資參考。
  (四)而本件異議人即受處分人確於上揭時、地有前開「汽車駕駛
    人酒精濃度超過規定標準」之違規行為，業經其自承在卷，
    並有舉發通知單、裁決書、酒精濃度測定紀錄表各等件在卷
    可稽，其經原處分機關依道路交通管理處罰條例第35條第1
    項第1 款及違反道路交通管理事件統一裁罰基準及處理細則
    等規定，裁處罰鍰42,000元，吊扣執照12個月，並施以道安
    講習；復因同一事實，經臺灣桃園地方法院檢察署檢察官以
    97年度速偵字第222 號為緩起訴處分，於97年9 月25日確定
    ，緩起訴期間為1 年，並依刑事訴訟法第253 條之2 第1項
    第4 款規定，命應於確定後3 個月內，向財團法人臺灣更生
    保護會桃園分會支付20,000元元，嗣受處分人於同年11月6
    日至臺灣銀行桃園分行以無摺存款方式支付完畢等節，有臺
    灣桃園地方法院檢察署檢察官緩起訴處分書、執行緩起訴處
    分命令通知書、臺灣銀行無摺存入憑條存根聯及本件受處分
    人前案紀錄表等件在卷足憑，並經原審調閱該案全卷查確無
    訛。依上開說明，受處分人所支付之緩起訴處分金20,000元
    部分，業經緩起訴處分期間屆滿未經撤銷而實質確定，未達
    道路交通管理處罰條例第92條第3 項所訂最低罰鍰基準，是
    以，依該條例第35條第8 項規定，異議人即須補繳該不足部
    分之罰鍰即22,000元（即42,000元－20,000元＝22,000元）
    ，始為適法，爰此，原處分機關逕以異議人酒精濃度超過規
    定標準，而對其裁處罰鍰超過22,000元部分，即有未合，應
    予撤銷。
五、綜上所述，原處分機關依道路交通管理處罰條例第35條第1
    項第1 款規定，裁處吊扣異議人駕駛執照12個月及施以道安
    講習之其他種類行政裁罰部分，係兼具維護公共秩序之作用
    之「管制罰」性質，而屬其他種類之行政罰，揆諸前揭說明
    ，行政機關自得於刑事法律處罰外併予裁處，而與一事不二
    罰之原則無違，於法並無不合，附此敘明。然原處分裁處異
    議人罰鍰42,000元之行政裁罰部分，尚有未洽，異議人異議
    稱應全部免罰云云，固無理由，惟原處分既有上開可議之處
    ，即屬無可維持，應由本院撤銷該部分之原處分，並另為主
    文第2 項所示之罰鍰，以資適法。
據上論斷，應依應依道路交通管理處罰條例第87條第2 項，道路
交通案件處理辦法第20條前段，裁定如主文。
中    華    民    國    98    年    12    月    31    日
                    交通法庭  法  官    毛松廷
以上正本證明與原本無異。
如不服本裁定，應於裁定送達後5 日內向本院提出抗告狀。
                              書記官    陳恩如
中    華    民    國    99    年    1     月    6     日

司法院資訊處製作；財團法人民間司法改革基金會備份。
